【裁判字號】    98,消債抗,580
【裁判日期】    981223
【裁判案由】    聲請不免責
【裁判全文】
臺灣高雄地方法院民事裁定           98年度消債抗字第580號
抗  告  人  乙○(台灣)商業銀行股份有限公司
法定代理人  甲○○
相  對  人  丙○○
上列抗告人因聲請不免責事件，對於民國98年10月6 日本院98年
度消債聲字第19號裁定提起抗告，本院裁定如下：
    主  文
原裁定廢棄。
相對人丙○○不免責。
抗告程序費用由相對人負擔。
    理  由
一、抗告意旨略以：
  (一)相對人雖從事不固定之看護工作，惟每月平均所得仍有約新
    台幣（下同）25,000元，扣除最低生活所需及2 名子女之扶
    養費用，尚有餘額可供處分。而本件普通債權人並未受任何
    分配，是普通債權人之分配總額，顯低於消費者債務清理條
    例（下稱消債條例）第133 條規定聲請清算前2 年可處分所
    得之數額，自應為不免責之裁定。
  (二)經確認相對人之消費帳單內容，多為保險、百貨量販、燦坤
    3C、預借現金、復華分期付款、雜貨等，非屬通常生活所需
    之消費，且相對人每月平均所得，足以維持其與2 名子女之
    基本生活，惟仍以預借現金或專案借款方式，以為平日支用
    ，顯係浪費致其負擔過重債務而生清算之原因，依消債條例
    第134 條第1 項第4 款之規定，應為不免責之裁定。
  (三)原裁定免除相對人之債務，損及債權人之權益，實與消債條
    例之立法目的相悖，應予廢棄。
二、按「法院裁定開始清算程序後，債務人有薪資、執行業務所
    得或其他固定收入，而普通債權人之分配總額低於債務人聲
    請清算前二年間，可處分所得扣除自己及依法應受其扶養者
    所必要生活費用之數額者，法院應為不免責之裁定。但債務
    人證明經普通債權人全體同意者，不在此限」，消債條例第
    133 條定有明文。次按「債務人有下列各款情形之一者，法
    院應為不免責之裁定，但債務人證明經普通債權人全體同意
    者，不在此限：(1)於七年內曾依破產法或本條例規定受免責
    ；(2)隱匿、毀損應屬清算財團之財產，或為其他不利於債權
    人之處分；(3)捏造債務或承認不真實之債務；(4)因浪費、賭
    博或其他投機行為，致財產顯然減少或負擔過重之債務，而
    生開始清算之原因；(5)於清算聲請前一年內，已有清算之原
    因，而隱瞞其事實，使他人與之為交易致生損害；(6)明知已
    有清算原因之事實，非基於本人之義務，而以特別利於債權
    人中之一人或數人為目的，提供擔保或消滅債務；(7)隱匿、
    毀棄、偽造或變造帳簿或其他會計文件之全部或一部，致其
    財產之狀況不真確；(8)故意於財產及收入狀況說明書為不實
    之記載，或有其他故意違反本條例所定義務之行為」，消債
    條例第134 條亦有明文。又按消費者債務清理制度，並非在
    使債務人恣意消費所造成之債務，轉嫁予債權人負擔，債務
    人免責制度，應在鼓勵勤勞誠實之債務人，而非縱容債務人
    奢侈浪費，倘債務人於聲請清算前之相當期間內，利用信用
    金融之機會，恣意為非屬通常生活所需之鉅額消費或作奢侈
    性、浪費性之消費，而不在意日後履行返還之能力，反而算
    計消費者債務清理條例中之免責制度，濫用清算程序以規避
    其應負擔之償還責任，自與消債條例之立法本旨有違。再者
    ，消費者依清算程序清理債務，債權人已因之蒙受相當損失
    ，其程序之進行應秉持公正與誠信，如債務人對於清算之原
    因有可歸責性，或有虛偽不實、違反誠信、違反本條例所定
    義務之行為，致害及債權人之權益，或影響清算程序之進行
    ，自不宜予以免責。
三、本件相對人前依消債條例聲請更生，經本院於民國97年9 月
    24日裁定開始更生在案，有本院97年度消債更字第1290號卷
    證可稽。嗣相對人提出之更生方案，未依消債條例第59條、
    第60條規定可決，又無消債條例第64條規定之情形，本院於
    98年4 月14日以98年度消債清字第104 號裁定清算，並於98
    年8 月19日以98年度司執消債清字第72號裁定清算程序終止
    ，經移送本院民事庭於98年10月6 日以98年度消債聲字第19
    號裁定相對人免責，抗告人不服，提起抗告，請求廢棄原裁
    定。
四、經查：
  (一)相對人之消費帳單內容，雖有百貨量販、燦坤3C、保險、雜
    貨等非通常生活所需之消費，惟審閱抗告人提出之消費帳單
    ，其消費時間並無密集之情形，且金額多為數百至3 、4 千
    元不等，債務發生之原因多為高額循環利率累積而來；是抗
    告人主張相對人有浪費致其負擔過重債務之情事，尚屬無據
    。又關於保險費部分，係預防發生保險事故時，穩定家中經
    濟狀況、減少重大支出之危機或安家理財之用，是相對人基
    於自我財務規劃而投保，其後並依約繳納保險費，實難認其
    繳納保險費之舉，係屬浪費或投機行為。
  (二)按為免債務人濫用清算程序以獲免責，並敦促有清償能力者
    ，利用薪資、執行業務所得或其他固定收入清償債務，保障
    債權人可受最低清償，故消債條例第133 條規定，必須債權
    人於清算程序中，有受該條之最低清償，或經債權人全體同
    意，方得為免責之裁定。查，本件相對人自陳每月平均收入
    約25,000元（見本院97年度消債更字第1290號卷第8 、29頁
    ）；依內政部主計處公布之98年度高雄市每人每月最低生活
    消費水準11,309元，認相對人每月必要生活費用為11,309元
    ，且相對人主張負擔重度殘障之子戴永棋，每月扶養費2,00
    0 元，是相對人扣除家庭生活費用及房租5,000 後，尚有餘
    款約6,691 元（00000 －00000 －0000－0000＝6691）可供
    清償債務。又相對人之子戴翰彰，現年21歲（77年10月生）
    ，於95、96年度薪資收入分別為33,724元、64,370元（見本
    院97年度消債更字第1290號第36、37頁），是相對人主張每
    月需負擔戴翰彰扶養費10,000元，難認可採；且相對人既已
    負債90萬元以上，本需以較低之標準生活而撙節開銷用以償
    債始符誠信，自不得以未負債之一般生活標準為據，故相對
    人主張每月家庭生活費計30,000元云云，容有未洽。
  (三)準上而論，依前開核算結果，以相對人尚有餘款約6,691 元
    計算，經本院裁定清算前2 年可處分所得，應為160,584 元
    （6691元×24＝160584元），而相對人自97年8 月27日聲請
    更生之日起，迄本院於98年5 月14日裁定開始清算程序，並
    於98年8 月19日終止清算程序之日止，並未對包括抗告人在
    內之普通債權人為任何清償。而按債權人既未受任何分配，
    足見分配總額低於債務人聲請清算前2 年間，可處分所得扣
    除自己及依法應受其扶養者所必要生活費用之數額；且相對
    人未經普通債權人全體同意免責。是依消債條例第133 條前
    段之規定，應為不免責之裁定。
五、綜上所述，本件既有消債條例第133 條前段應為不免責之事
    由，是抗告人聲請不免責，自無不合，應予准許。原裁定駁
    回抗告人不免責之聲請，於法尚有未洽，抗告意旨求予廢棄
    ，自屬有理由，爰依法廢棄原裁定，改判如主文第2 項所示
    。
六、據上論結，本件抗告為有理由，依消費者債務清理條例第11
    條第2 項、第15條、第133 條，民事訴訟法第495 條之1 第
    1 項、第450 條、第95條、第78條，裁定如主文。
中    華    民    國    98    年    12    月    23    日
                  民事第五庭  審判長  法  官  李昭彥
                                      法  官  李育信
                                      法  官  洪榮家
以上正本證明與原本無異。
本裁定不得抗告。
中    華    民    國    98    年    12    月    23    日
                                      書記官  胡美儀


司法院資訊處製作；財團法人民間司法改革基金會備份。
